臺灣嘉義地方法院民事判決
                                      109年度訴字第551號
原      告  邱上哲  
訴訟代理人  趙耀民律師
被      告  謝季芸  

訴訟代理人  林春發律師
上列當事人間債務人異議之訴事件，本院於民國109年12月29日
言詞辯論終結，判決如下：
    主      文
原告之訴駁回。
訴訟費用由原告負擔。
    事實及理由
一、原告起訴主張：
㈠、緣如附表所示之土地及建物，原為訴外人即原告之父邱卓成
    所有，嗣原告於102年1月19日因分割繼承為登記原因，而登
    記為上揭不動產所有權人。
㈡、時於109年3月底時，原告收受被告所寄發之存證信函，始知
    邱卓成曾於103年12月5日向被告借款新臺幣（下同）70萬元
    （下稱系爭借款），並由原告擔任系爭借款之連帶保證人，
    經訴外人即原告大伯邱伯衍與姑姑邱莉婷由通訊軟體與被告
    交涉後，取得由被告翻拍之借款協議書，始知確有邱卓成以
    附表所示不動產於103年12月8日作為設定最高限額抵押權（
    登記字號：嘉地字第151920號；擔保債權確定期日：民國10
    9年10月6日；擔保範圍為全部；下稱系爭抵押權）之擔保，
    而向被告借貸系爭借款之事實。
㈢、惟斯時原告方年滿20歲，仍在大學就讀中，並無印象曾於系
    爭借款之協議書上簽名，且觀諸系爭借款協議書，亦僅載明
    「茲邱卓成『欲』向謝季芸借款新臺幣柒拾萬元整。」等語，
    隻字未提「邱卓成或原告『已』收受70萬元」或其他類似之文
    字與語意，完全無法證明或推知被告已有交付邱卓成或原告
    借款之事實，是系爭借款是否成立，應由被告就交付借款之
    事實負舉證責任。
㈣、又因被告已對原告聲請強制執行程序（臺灣嘉義地方法院109
    年度司執字第29001號）在案，並為聲請拍賣抵押物（臺灣
    嘉義地方法院109年度司拍字第38號，下合稱系爭執行程序
    ），因該系爭抵押權所擔保之系爭借款不存在，是系爭執行
    程序之執行名義於拍賣抵押物裁定於成立前，即生有消滅被
    告請求之事由甚明。是原告依強制執行法第14條第2項之規
    定請求撤銷系爭執行，於法有據。為此，原告爰依前揭法律
    關係，請求確認被告對系爭借款不存在，並塗銷其系爭抵押
    權之設定登記及撤銷相關強制執行程序。
㈤、並聲明：
１、確認被告就坐落如附表所示之土地及建物，於民國103年12月
    8日登記（登記字號：嘉地字第151920號），共同擔保債權
    總金額新臺幣70萬元（擔保債權確定期日：民國109年10月6
    日），設定權利範圍均為全部之抵押權所擔保之債權，對原
    告不存在。
２、被告應將坐落如附表所示之土地及建物，於民國103年12月8
    日登記（登記字號：嘉地字第151920號），共同擔保債權總
    金額新臺幣70萬元（擔保債權確定期日：民國109年10月6日
    ），設定權利範圍均為全部之最高限額抵押權設定登記，予
    以塗銷。
３、臺灣嘉義地方法院109年度司執字第29001號執行事件所為強
    制執行程序應予撤銷。
４、訴訟費用由被告負擔。
二、對被告答辯之主張：
㈠、原告及其親屬因無法承受被告多次聯繫催討原告清償系爭借
    款之壓力，在尚未確認系爭借款是否合法成立前，曾於108
    年4月間經由被告指示給付訴外人即被告之配偶謝柏楊18萬
    元。惟上開匯款係原告及其親屬不諳法律規定所為之行為，
    並無承認系爭抵押權所擔保之系爭借款存在之意思表示。
㈡、就抵押權上面之簽名與借款協議書、被告交付103年12月4日
    由台灣新光商業銀行莊敬分行簽發，指定台灣銀行營業部付
    款、面額70萬元之支票（下稱系爭支票），其上之簽名確實
    相類似，但是就與原告確認後，確實稱不記得是否有過簽名
    ，至於原告是否有簽收系爭支票，或是邱卓成自行簽收系爭
    支票，這兩者在法律上之意義不同，這部分是否能證明原告
    有簽收該70萬元系爭支票，請鈞院自行判斷。
㈢、就羅澤庭之證詞可知系爭借款係由邱卓成巧立名目讓原告同
    意擔任借款之連帶保證及設定抵押，原告是否有擔任連帶保
    證及設定抵押之真意仍有疑義。
㈣、原告為連帶保證契約之意思表示具有瑕疵而未成立，則系爭
    抵押權即應失所附麗：據原告於本件言詞辯論所為之證詞，
    可知原告初始為連帶保證之真意，係為擔保「邱卓成父親之
    借款」，而非「邱卓成本人之借款」，是原告與被告間就系
    爭借款為連帶保證之意思表示顯然不一致。再者，原告係應
    邱卓成要求於借款當日到達現場，且邱卓成不斷向原告擔保
    會自己負責債務，現場未有任何人向原告解釋「連帶債務」
    於法律上之權利義務，則原告就系爭借款所為之連帶保證是
    否具有瑕疵，則有疑義。綜上，因原告為連帶保證契約之意
    思表示具有瑕疵而未成立，則系爭抵押權即應失所附麗，原
    告據依強制執行法第14條第2項之規定請求撤銷系爭執行程
    序，於法有據。
三、被告抗辯則以：
㈠、被告確實交付70萬元「台支」支票並讓邱卓成及原告簽收：
１、邱卓成因為減少利息之支出，故向被告設定第二順位抵押權7
    0萬元，每月利息2.5分，每月利息高達1萬7,500元。邱卓成
    每月薪資僅3、4萬元，為減輕利息負擔，改向被告借款，每
    月利息1分，即每月利息7,000元，每月節省利息支出高達10
    ,500元。70萬元借款由邱卓成擔任借款人，原告為連帶保證
    人。借款協議書均由邱卓成、原告所親自簽名並蓋用印鑑章
    。另由被告交付之系爭支票，並於103年12月5日分別由邱卓
    成、原告親自簽名並加蓋印鑑章，並載明「收訖」。按原告
    於103年12月5日簽署借款協議書、簽收系爭支票時，年紀為
    20歲11個月，應該係大學三年級，對於親自經歷之事物，豈
    可昧於事實，主張並未收受款項？
２、況原告曾於108年4月間給付之18萬元，係給付應付給被告之
    利息（每月利息7,000元，每年利息84,000元，二年利息168
    ,000元，18萬元尚不夠2年2個月利息182,000元）。原告主
    張該匯款，係原告及其親屬不諳法律規定所為之行為，並無
    承認系爭抵押權所擔保之系爭債權存在之意思表示云云，顯
    無理由。
３、另據證人羅澤遠之證述，亦可證明系爭借款之抵押權是借新
    還舊，原告與邱卓成確有簽收系爭支票70萬元，經過北門郵
    局之函查，也證明系爭支票就是訴外人即抵押權人吳長興去
    兌領，足以證明系爭借款70萬元之抵押債權確實存在。
㈡、並聲明：
１、原告之訴駁回。
２、訴訟費用由原告負擔。
四、得心證之理由：
㈠、被告主張訴外人邱卓成於103年12月5日向被告借貸70萬元（
    即系爭借款），並由原告擔任該借款之連帶保證人，以如附
    表所示原告所有之不動產於103年12月8日將設定系爭抵押權
    予被告供系爭借款之擔保，而簽有借款人為邱卓成、連帶保
    證人邱上哲之借款協議書，為原告所不爭執。且有原告提出
    之土地及建物登記第一類謄本、地籍異動索引、109年3月21
    日存證信函、103年12月5日借款協議書、原告之身分證證件
    正面照、Line訊息內容、民雄郵局匯款單、嘉義地方法院10
    9年度司拍字第38號民事裁定（本院卷第97至131頁、第19至
    37頁）等件為憑。並經本院依職權調取上開拍賣抵押物執行
    事件卷宗核閱屬實，此部分事實堪信為真實。
㈡、原告主張其並不清楚為何會有系爭借款，而不具就系爭借款
    有擔任連帶保證及設定抵押之真意，且償還該18萬元係原告
    及其親屬不諳法律規定所為之行為，並無承認系爭抵押權所
    擔保之系爭借款存在之意思表示。被告則以依據原告之生活
    智識，應非屬無法知悉連帶保證之意之人，且就匯款18萬元
    ，亦曾表示乃係給付應付給被告之利息，並據證人羅澤遠之
    證述，亦可系爭借款之抵押權是借新還舊，原告與邱卓成確
    有簽收系爭支票70萬元等語資為抗辯。是以，本件之爭點在
    於原告以其不具連帶保證人之真意作保而提起債務人異議之
    訴是否有理由？
㈢、按當事人互相表示意思一致者，無論其為明示或默示，契約
    即為成立。民法第153條第1項定有明文。按所謂連帶債務，
    係數人負同一債務，依明示或法律之規定，對於債權人各負
    全部給付之責任者（民法第272條）。而所謂連帶保證，係
    保證人與主債務人約定就主債務負連帶履行之保證，性質上
    亦屬連帶債務。二者均須債務人或保證人對於其所應負擔之
    債務有明示之意思表示且與對方當事人相互一致，契約始能
    成立。又解釋意思表示，應探求當事人之真意，不得拘泥於
    所用之辭句，為民法第98條所規定。而所謂探求當事人之真
    意，如兩造就其真意有爭執時，應從該意思表示所根基之原
    因事實、經濟目的、一般社會之理性客觀認知、經驗法則及
    當事人所欲使該意思表示發生之法律效果而為探求，並將誠
    信原則涵攝在內，藉以檢視其解釋結果對兩造之權利義務是
    否符合公平正義（最高法院107年度台上字第1715號民事判
    決）。而連帶保證契約，兩造對於欲保證之債務認知相同，
    且對於主債務人未償還時保證人並無先訴抗辯權之意思表示
    一致，該連帶保證契約即屬成立。
㈣、原告於本院辯論時自陳：我有擔任邱卓成向被告借款70萬元
    的連帶保證人。且有用系爭房地去設定抵押權等語（見本院
    卷第179頁）。且其於同次辯論時亦自陳大學畢業之智識程
    度，服役擔任職業軍人約4年之工作經驗（見本院卷第182頁
    ），足認其知悉連帶保證之意義為何，且亦知悉其與被告有
    成立系爭債務之連帶保證契約，並為與被告成立連帶保證契
    約之相互意思表示一致。是以，該連帶保證契約屬合法成立
    ，原告就第三人邱卓成為主債務人之系爭債務，應依該連帶
    保證契約負償還責任。
㈤、原告主張當時係第三人邱卓成告知他系爭借款為其爺爺所借
    貸，而系爭不動產登記為其姓名，是以，應以其為連帶保證
    人，實際上，該筆債務為第三人邱卓成在外所欠下，倘若其
    事先知悉，並不會為連帶保證人，故其並無成為連帶保證人
    之真意云云：
１、原告所指之情形為其是否會成為連帶保證人之動機問題，並
    非是否成為連帶保證人之意思表示，換言之，於簽立本件系
    爭連帶保證契約之時，原告業已認知其將與被告成立系爭債
    務之連帶保證契約，其業已具備成立該契約之真意。
２、至原告主張其父若有告知將不會與被告成立連帶保證契約乙
    節，則為原告是否與被告是否成立連帶保證契約之動機，而
    其此部分其父究竟如何告知原告，除原告單方面之陳述外，
    並無任何證據可供證明為真實。況且該動機並不影響兩造間
    連帶保證契約之成立。
３、另按意思表示之內容有錯誤，或表意人若知其事情即不為意
    思表示者，表意人得將其意思表示撤銷之。但以其錯誤或不
    知事情，非由表意人自己之過失者為限。當事人之資格或物
    之性質，若交易上認為重要者，其錯誤，視為意思表示內容
    之錯誤。民法第88條定有明文。縱使原告為系爭債務之連帶
    保證人動機不同而不為連帶保證，此部分並非人之資格或物
    之性質之錯誤，亦非保證契約交易上認為重要事項，況本件
    原告並未向被告為其意思表示之撤銷，當不能以此主張。
４、原告以其於當事人訊問之時表明如果其知道是邱卓成要借錢
    ，且邱卓成說會負責。而不是其爺爺的借款就不會簽立連帶
    保證契約，認為其連帶保證契約之意思表示並未與被告合意
    ，惟原告所述之此部分係同前所述之動機問題，其究竟有無
    為連帶保證之意思表示與為何為連帶保證，本屬二事，不能
    混為一談。
㈥、原告於本院當事人訊問時表明不知其父親是否有拿到支票，
    但該支票經系爭房地之原抵押權人即訴外人吳長興提示後兌
    領，並於兌領後塗銷系爭房地之抵押權，此有中華郵政股份
    有限公司臺北郵局函文及其附件、系爭房地之地籍異動索引
    及吳長興所書立之債權清償證明書影本可證（見本院卷第11
    1至131頁，限制閱覽卷宗），且核諸證人即辦理本件系爭房
    地抵押權登記業務之代書羅澤遠於本院辯論時證述：成立系
    爭債務之時原抵押權人吳長興也在場，原告及其父親是打算
    向被告借新還舊，支票由原告及其父親親自簽收等語（見本
    院卷第184頁），並審之被告所提供之支票下方有第三人邱
    卓成與原告之簽名，原告並蓋有印鑑章（見本院卷第75頁）
    ，足信系爭債務之支票為原告或其父親其中一人所收受，並
    交由訴外人吳長興償還債務後塗銷原本存於系爭房地之抵押
    權。
㈦、是以，本件原告與被告成立70萬元之連帶保證債務，而本件
    系爭房地之抵押權基於系爭70萬元債務所設定，原告為連帶
    保證人，該抵押權之存在即有主債權之存在，非如原告所述
    並無債權存在而應依民法第767條規定予以塗銷。而被告基
    於系爭抵押權取得本院109年度司拍字第38號拍賣裁定進而
    為本院109年度司執字第29001號拍賣抵押物執行程序均屬合
    法，原告本件聲明均為無理由。　　　
五、綜上所述，原告既無強制執行法第14條所定消滅或妨礙債權
    人請求之異議事由，從而，原告訴請撤銷本院109年度司執
    字第29001號拍賣抵押物執行事件之強制執行程序及確認於1
    03年12月8日所登記之不動產最高限額抵押權（登記字號：
    嘉地字第151920號；擔保債權確定期日：民國109年10月6日
    ；擔保範圍為全部）及其所擔保之債權均不存在，並請求塗
    銷前開抵押權登記，均無理由，應予駁回。
六、本件事證已臻明確，兩造其餘主張陳述及所提之證據，核於
    本件判決之結果均無影響，爰不一一指駁，附此敘明。
七、據上論結，本件原告之訴為無理由，依民事訴訟法第78條，
    判決如主文。
中　　華　　民　　國　 110　　年　　 1　　月　　22　　日
                  民事第一庭　法　官　唐一强
以上正本係照原本作成。
如對本判決上訴須於判決送達後20日內向本院提出上訴狀。
如委任律師提起上訴者，應一併繳納上訴審裁判費。   
中　　華　　民　　國　　110 　年　　1 　　月　　22　　日
                              書記官  黃妍爾
附表：

編號 土地地號／建物建號 面積(㎡) 所有權人 權利範圍 1 嘉義市○○段000000地號 60 全部 邱上哲 2 嘉義市○○段000000地號 60 全部 邱上哲 3 嘉義市○○段000○號 94.02 全部 邱上哲